臺灣高等法院民事判決　　　　　　　　 92年度重上字第536號
上　訴　人　陸鴻科技股份有限公司
法定代理人　胡湘麒
訴訟代理人　曾大中律師
複　代理人　周伯峰律師
被　上訴人　思愛普軟體系統股份有限公司
法定代理人　韓彼德克雷
訴訟代理人　江孟貞律師
複　代理人　黃沛聲律師
訴訟代理人　張靜蓉律師
上列當事人間請求給付報酬事件，上訴人對於中華民國92年 8月
26日臺灣臺北地方法院91年度重訴字第2116號第一審判決提起上
訴，本院於94年6月7日言詞辯論終結，判決如下：
    主      文
上訴駁回。
第二審訴訟費用由上訴人負擔。
    事實及理由
一、上訴人主張：被上訴人與訴外人中國石油股份有限公司（下
    稱中油公司）於民國89年 8月18日簽訂企業資源規劃系統建
    置專案採購契約（下稱採購契約），約定由被上訴人提供企
    業資源規劃系統之架構建置。被上訴人為完成此項工作，乃
    於同年10月 5日與伊簽訂諮詢顧問服務合約書（下稱系爭合
    約），就上開專案中之財務／成本控制（FI /CO）及 BASIS
    資訊技術之功能模組事項，委由伊派遣訴外人江惠瑜、周正
    揚與張允寧（下稱江惠瑜等三人）提供相關之諮詢服務予被
    上訴人，契約期間溯自89年10月1日起至90年9月30日止，諮
    詢費用採按日計酬方式。嗣伊依約指派江惠瑜等三人履行契
    約，且江惠瑜等三人之工作天數及工作事項均依被上訴人要
    求填具工作報告單經被上訴人專案經理簽名認可無誤，惟伊
    依被上訴人之指示，檢具該工作報告單並開立發票向被上訴
    人請求給付報酬含稅新台幣（下同） 692萬3963元，詎被上
    訴人收受該發票後，迄未給付任何款項。是爰依系爭合約之
    法律關係，求為命被上訴人如數給付上開款項及加計自起訴
    狀繕本送達翌日起算法定遲延利息之判決。
二、被上訴人則以：系爭合約之性質屬承攬契約，並非委任契約
    依系爭合約第 4條約定，上訴人工作之完成、付款條件、付
    款義務及時程均依伊與中油公司間之採購契約辦理，故上訴
    人依系爭合約之承攬報酬請求權，除上訴人所完成並交付之
    工作符合採購契約之要求或經中油公司之驗收核可外，尚須
    繫於伊是否獲得中油公司依採購契約付款乙事發生與否之約
    定條件，而具風險分擔性質。上訴人派遣之江惠瑜等三人於
    系爭契約期間屆滿前即擅自違約離職，於專案進行期間之表
    現亦屢遭中油公司批評，上訴人所提出之工作報告單僅為江
    惠瑜等三人之出勤證明，無法證明上訴人確已依約完成合約
    指定工作內容並已交付驗收核可，伊未自中油公司獲得付款
    ，中油公司更已於90年 5月24日終止採購契約，亦係可歸責
    於上訴人之事由所致，上訴人自不得依系爭合約請求伊給付
    報酬。又伊將上訴人違約未經被上訴人通知而逕自開立之發
    票持以扣抵應納營業稅款，係為盡公法上義務而不影響私法
    上之契約關係，且發票之開立或申報，不必然代表雙方嗣後
    已順利完成交易，伊亦已於91年10月31日開立折讓單退回上
    訴人發票，自難認伊已拋棄系爭合約之利益。再者上訴人委
    任之日盛聯合會計師事務所寄發之函文明文揭示其僅供例行
    查帳目的之用，該函文內容未涉及伊有無給付義務及何時、
    如何給付等實體權義關係，且該函文所載金額與上訴人請求
    金額不同，亦難認伊已承認系爭合約之報酬債務等語，資為
    抗辯。
三、原審判決上訴人全部敗訴，上訴人不服，提起上訴，並於本
    院上訴聲明：(一)原判決廢棄。(二)被上訴人應給付上訴人 692
    萬3963元，及自起訴狀繕本送達翌日起至清償日止，按年息
    百分之五計算之利息。(三)願供擔保，請准宣告假執行。被上
    訴人則於本院答辯聲明：(一)上訴駁回。(二)如受不利之判決，
    願供擔保請准宣告免為假執行。
四、本件經依民事訴訟法第463條準用同法第270條之1第 1項第3
    款規定，整理並協議簡化爭點及不爭執點後，兩造同意僅就
    言詞辯論時所陳述之事實及主張之法律關係為論斷。查上訴
    人主張被上訴人與中油公司於89年 8月18日簽訂採購契約，
    依約被上訴人須提供企業資源規劃系統之架構建置，為完成
    此項工作，被上訴人乃於89年10月 5日與上訴人簽訂系爭合
    約，將上開專案中之財務／成本控制（FI/CO）及BASIS資訊
    技術之功能模組事項，交由上訴人派遣江惠瑜、周正揚與張
    允寧提供相關之諮詢服務，契約期間溯自89年10月 1日起至
    90年 9月30日止，諮詢費用採按日計酬方式等情，有企業資
    源規劃系統建置專案採購契約（見原審卷第71至77頁）、系
    爭合約及中譯本（見原審卷第3、4頁）在卷可稽，並為兩造
    所不爭執，自堪信此部分事實為真正。惟上訴人主張伊依系
    爭合約指派江惠瑜等三人履行契約，江惠瑜等三人之工作天
    數及工作事項均依被上訴人要求填具工作報告單，且經被上
    訴人專案負責人簽名認可無誤，伊開立發票得請求被上訴人
    給付報酬等情，則為被上訴人所否認，並以前開情詞置辯。
    是以本件兩造爭執之重點厥為：(一)系爭合約第 4條之真意為
    何？被上訴人依約是否有給付報酬義務？(二)被上訴人有無拋
    棄系爭合約之利益或承認系爭合約之報酬債務？茲分述於後
    ：
  (一)系爭合約屬承攬契約性質，系爭合約第 4條為付款條件之約
    定，被上訴人依約尚無給付報酬義務：
    １上訴人主張系爭合約性質上為委任契約，依約其僅須提供
      諮詢顧問服務，並未約定其應完成具體工作，其亦未同意
      分擔被上訴人與中油公司間採購契約履約風險，不具風險
      分擔性質。江惠瑜等三人之工作天數及工作事項均依被上
      訴人要求填具工作報告單，經被上訴人專案經理簽名認可
      無誤，足見其已依系爭合約提供諮詢服務，被上訴人即應
      依約給付報酬，至於系爭合約第 4條之約定，僅係關於報
      酬之清償期約定，中油公司既已於90年 5月24日終止採購
      契約，應認本件報酬清償期屆至，其得請求報酬等語。被
      上訴人則辯稱系爭合約屬承攬契約之性質，上訴人完成工
      作除須符合採購契約之要求或經中油公司之驗收核可外，
      尚須繫於伊是否獲得中油公司依採購契約付款乙事發生與
      否之約定條件，而具風險分擔性質。上訴人提出之工作報
      告單僅為江惠瑜等三人之出勤證明，無法證明上訴人確已
      依約完成指定工作內容並已交付驗收核可，伊亦未自中油
      公司獲得付款，中油公司更已終止採購契約，顯見上訴人
      不得依系爭合約請求伊給付報酬等語。經查：
      (1)按當事人於第二審原則上不得提出新攻擊或防禦方法。
        但對於在第一審已提出之攻擊或防禦方法為補充者，不
        在此限，民事訴訟法第447條第 1項第3款定有明文，本
        件上訴人就被上訴人於原審主張系爭合約性質為承攬契
        約，未為反對之陳述，於本院另主張該合約性質為委任
        契約，核係新攻擊防禦方法，雖被上訴人行使責問權，
        惟上訴人係依系爭合約第 4條約定請求給付報酬，且主
        張系爭合約為獨立契約，不具有與被上訴人風險分擔性
        質，其就契約性質之主張，乃為法律上補充意見，依上
        開規定，應予准許，本院仍應予審究，先予敘明。
      (2)次按解釋意思表示，應探求當事人之真意，不得拘泥於
        所用之辭句，民法第98條定有明文，是解釋私人之契約
        應通觀全文，並斟酌立約當時之情形、過去事實及其他
        一切證據資料斷定當事人真意，不能拘泥文字致失真意
        。本件被上訴人因與中油公司於89年 8月18日簽訂採購
        契約，須提供企業資源規劃系統之架構建置專案予中油
        公司，乃與上訴人簽訂系爭合約，將上開專案中之財務
        ／成本控制（FI/CO）及BASIS資訊技術之功能模組事項
        ，交由上訴人施作事實，為兩造所不爭執。則解釋系爭
        合約之性質，除應通觀系爭合約全文，尚應參酌此一締
        約經過事實，及被上訴人與中油公司之採購契約等一切
        證據資料，以斷定兩造締約之真意。
      (3)依系爭合約第1、2條約定，上訴人應依要求參與中油公
        司之諮詢顧問服務企劃案，須提供財務／成本控制（FI
        /CO）及BASIS資訊技術之功能模組事項之諮詢服務，有
        系爭合約可稽，可見上訴人係依被上訴人之要求參與中
        油公司之企業資源規劃系統建置專案。參照被上訴人與
        中油公司採購契約約定，被上訴人對於中油公司給付內
        容為履行系統規劃、建置、測試、上線、技術移轉、教
        育訓練，乃至於事後之保固等義務，而該專案包括財務
        會計、成本控制、資訊科技、銷售、物料管理、石油業
        、專案品管及變革等模組各情，有採購契約（見原審卷
        第71至77頁）可稽，並為上訴人所不爭執（見上訴人民
        事綜合辯論意旨狀本院卷(二)第44、45頁），衡諸採購契
        約之性質應為承攬契約，要無庸疑。而被上訴人係就其
        向中油公司所承攬之上開工作部分交由上訴人施作，且
        採購契約約定專案完成期限為90年 8月17日，系爭合約
        期限則為90年 9月30日，兩者存續期間亦相當，可見上
        訴人提供三名顧問人員，負責其中財務會計、資訊科技
        模組之工作，為被上訴人依採購契約所建置專案之一部
        分，是上訴人所提供之服務自須與被上訴人提供之其他
        模組間共同配合，方能達成被上訴人對於中油公司所負
        之契約義務，亦無庸疑。
      (4)再依系爭合約第 2條約定，上訴人所負給付義務為交付
        經被上訴人專案經理簽名認可之工作報告單，上訴人提
        供之顧問江惠瑜、周正揚報酬每日均為 2萬5000元，張
        允寧則為1萬8000元，費用係按日計算。依同約第4條（
        原合約誤載為第 5條）關於付款方式則約定：思愛普公
        司（即被上訴人）於收到中油公司付款後，將通知陸鴻
        公司（即上訴人）開立發票予思愛普公司，並於發票日
        期後三十日付款。思愛普公司依其與中油公司合約約定
        之條款付款予陸鴻公司（5.Payment Plan: SAP Taiwan
        will inform Rich to issue invoice to SAP Taiwan
        after  SAP Taiwan receives the payment from CPC
        payable on 30 -day invoice date. SAP Taiwan will
        pay Rich based on actual conditions and terms
        stated in the contract between  CPC and  SAP
        Taiwan. ），準此，上訴人上開約定之報酬，應參照被
        上訴人與中油公司所訂採購契約之約定，尚非獨立依系
        爭合約約定。換言之，兩造於系爭合約固約定報酬之計
        算標準，惟報酬之給付則應依照上訴人與中油公司間採
        購契約之約定，洵堪認定。
      (5)觀諸採購契約第 3條約定，被上訴人對於中油公司之工
        程款 1億3440萬元係分五期給付，第一期於完成專案籌
        備工作並提交工作計畫書、品保計畫書及業務流程相關
        文件，並經認可後，支付百分之十即1344萬元；第二期
        於完成系統功能雛形設計並提交相關文件，且經認可後
        ，付百分之二十即2688萬元；第三期於完成各業務流程
        主要功能上線並提交相關文件，經認可後，支付百分之
        四十即5376萬元；第四期則於完成工作計畫書所有功能
        上線與技術移轉與提交所有交付項目，經認可後，支付
        百分之二十；第五期於完成後續階段之評估與規劃及教
        育訓練，經認可後，支付百分之十，顯見係將付款時程
        繫於各期專案之執行進度，而每期工作均含括上訴人提
        供之財務／成本控制（FI/CO）及BASIS資訊技術之功能
        模組事項在內，可知上訴人須就其負責之功能模組與被
        上訴人共同配合，以迄成功導入全部軟體於上開專案上
        線使用，並於被上訴人獲得中油公司付款後，始有報酬
        請求權，只不過上訴人得同時依專案執行之進度就已完
        成且被上訴人已獲中油公司付款之部分，先行按所耗工
        時向被上訴人請求支付該部分之報酬。是上訴人提供諮
        詢顧問服務為被上訴人與中油公司採購契約之一部分，
        且須提供經被上訴人核可之工作報告，並於中油公司驗
        收付款後，方可請領報酬，足見上訴人依約應完成一定
        之工作始得請領報酬，系爭合約具備承攬契約之性質，
        於符合系爭合約第 4條約定條件後，上訴人方取得報酬
        請求權，至為明確。上訴人謂系爭合約屬委任契約性質
        ，於其提出工作報告予被上訴人，經被上訴人認可，即
        取得報酬請求權等語，尚非可取。又上訴人雖引最高法
        院89年台上字第2747號判決，主張系爭合約第 4條為關
        於報酬清償期之約定云云，惟該判決係針對買賣之價金
        給付義務而論述，要與本件承攬報酬給付義務有別，自
        不得比附援用，上訴人主張亦非可取。
    ２次查，依系爭合約第3條約定，契約期間溯自89年10月1日
      起至90年 9月30日止，然上訴人所派遣之江惠瑜等三人先
      後於90年 3月間即離職，此為上訴人所不爭執，又上訴人
      就江惠瑜等三人所提供之服務已獲中油公司之驗收合格及
      被上訴人已獲中油公司付款之事實並未提出證據以實其說
      。而被上訴人與中油公司間之採購契約已於90年 5月24日
      終止，此有中油公司90年5月24日（90）油資 90050586號
      函（見原審卷第80頁）在卷可稽，姑不論中油公司終止採
      購契約究應歸責於兩造何方，被上訴人應對中油公司完成
      之第一期工作即完成專案籌備工作並提交工作計畫書、品
      保計畫書及業務流程相關文件，顯未經認可，上訴人所提
      出之服務即其完成之工作部分當亦未經驗收合格，甚且被
      上訴人未自中油公司取得任何工程款項，反而遭沒收部分
      履約保證金之事實，亦有中油公司資訊處94年 3月31日資
      處發字第0940000820號書函附卷可憑（見本院卷(三)第12頁
      ），復為上訴人所不爭執，則被上訴人既未收到中油公司
      之付款，並依約通知上訴人開立發票，上訴人依系爭合約
      第 4條約定之付款條件顯未成就。是上訴人逕依其自行簽
      發之發票，主張被上訴人應給付報酬 692萬3963元，難謂
      有據。
  (二)被上訴人未拋棄系爭合約之利益，亦未承認上訴人請求之報
    酬債務：
    １上訴人主張已依被上訴人之指示，檢具工作報告單並開立
      發票向被上訴人請求付款，被上訴人已使用其所開立之發
      票作為進項憑證，且被上訴人曾於91年4、5月間對系爭報
      酬加以確認，並逕覆其委任之日盛聯合會計師事務所，足
      認被上訴人已承認系爭報酬債務等語。被上訴人則否認有
      承認該債務情事，辯稱伊將上訴人逕自開立之發票持以扣
      抵應納營業稅款，係為盡公法上義務，不影響私法上之契
      約關係，且發票之開立或申報，不必然代表雙方嗣後已順
      利完成交易，伊亦已於91年10月31日開立折讓單退回上訴
      人發票，自難認伊拋棄系爭合約之利益。而上訴人委由日
      盛聯合會計師事務所寄發之函文，僅為例行查帳之用，亦
      不涉及伊承認本件報酬債務等語。經查：
      (1)按所謂承認債務，為認識他方請求權存在之觀念表示，
        僅債務人之一方行為即成立，且承認不以明示為限，默
        示之承認亦有效力，亦無須一一明示權利之原因、內容
        及範圍，以有可推知之表示行為已足，惟仍須有認識他
        方請求權存在方可。
      (2)被上訴人持上訴人開立之發票作為進項憑證，扣抵應納
        營業稅款，嗣被上訴人於原審審理時之91年10月31日開
        立折讓證明單事實，此有上訴人所開立之發票（見原審
        卷第 5至51頁）、被上訴人開立之營業人銷貨退回、進
        貨退出或折讓證明單（見原審卷第159至160頁）、台北
        市稅捐稽徵處松山分處91年11月28日北市稽松山甲字第
        09190763000號函（見原審卷第186頁）在卷可稽，堪信
        此部分事實為真實。惟依系爭合約第 4條約定，被上訴
        人係於收到中油公司付款後，方通知上訴人開立發票，
        並以發票日期起算三十日付款，本件被上訴人未自中油
        公司收到工程款，自不可能依約通知上訴人開立發票請
        款。再觀諸系爭合約於89年10月 5日簽訂，期間溯自同
        年月1日起算，而上訴人提出之發票係自89年10月1日起
        ，大約於每月月初開立，且係根據每月工作紀錄單所開
        具，此有發票、工作紀錄單（見原審卷第 5至51頁）可
        稽，顯與系爭合約第 4條關於開立發票之約定不符，足
        見上訴人開立之發票尚非依系爭合約第 4條約定由被上
        訴人通知而開立，被上訴人辯稱係上訴人按月計算江惠
        瑜等三人之提供諮詢服務之日數，逕自開立發票應屬非
        虛。
      (3)按營業人除本法另有規定外，不論有無銷售額，應以每
        二月為一期，於次期開始十五日內，填具規定格式之申
        報書，檢附退抵稅款及其他有關文件，向主管稽徵機關
        申報銷售額、應納或溢付營業稅額。其有應納營業稅額
        者，應先向公庫繳納後，檢同繳納收據一併申報；營業
        人當期銷項稅額，扣減進項稅額後之餘額，為當期應納
        或溢付營業稅額。營業人因銷貨退回或折讓而退還買受
        人之營業稅額，應於發生銷貨退回或折讓之當期銷項稅
        額中扣減之。營業人因進貨退出或折讓而收回之營業稅
        額，應於發生進貨退出或折讓之當期進項稅額中扣減之
        ，加值型及非加值型營業稅法第35條第1項、第15條第1
        、 2項分別定有明文。又營業人銷售貨物或勞務，於開
        立統一發票後，發生銷貨退回、掉換貨物或折讓等情事
        ，應於事實發生時，分別依下列各款規定辦理；其為掉
        換貨物者，應按掉換貨物之金額，另行開立統一發票交
        付買受人：一買受人為營業人者：二開立統一發票之銷
        售額已申報者，應取得買受人出具之銷貨退回、進貨退
        出或折讓證明單。但以原統一發票載有買受人之名稱、
        統一編號者為限，統一發票使用辦法第20條第1項第1款
        第 2目亦定有明文。是依上開稅法相關規定，銷售後倘
        發生銷貨退回、進貨退出或折讓等情事，稅基即會因此
        變更，而已申報者，應取得買受人出具之銷貨退回、進
        貨退出或折讓證明單，供營業人或買受人作為申報扣減
        銷進項稅額及記帳之憑證，是僅發生調整或更正有關之
        銷項稅額與進項稅額之效果，與當事人私法上權義關係
        無涉。統一發票之開立或申報，亦不必然代表雙方嗣後
        已順利完成交易。矧兩造於89年10月 5日簽訂系爭合約
        時，當係期待能合作完成系爭中油公司專案之建置，上
        訴人自行依工作紀錄單按月開立統一發票交予被上訴人
        ，被上訴人依上開稅法規定作為進項憑證持以於會計年
        度結束即90年底申報稅額，並於91年10月31日開立折讓
        單，核均係盡其公法上之義務，關於上訴人報酬請求權
        是否存在，仍應依照系爭合約之約定，自不得以上開事
        實作為被上訴人承認上訴人之報酬請求權存在，亦難認
        被上訴人已拋棄系爭合約之利益。上訴人主張被上訴人
        持其所開立之發票申報稅捐，足證被上訴人業已拋棄系
        爭合約之利益，洵非可採。
      (4)被上訴人自認上訴人提出之日盛聯合會計師事務所寄發
        之函文，其上文字係被上訴人填寫，且其上印文係被上
        訴人統一發票專用章之事實（見原審91年10月22日筆錄
        、原審卷第 119頁），然否認有承認本件報酬債務情事
        。依上開日盛聯合會計師事務所函文內載明：「本函證
        係本公司（即上訴人）委託會計師例行查帳，核證本公
        司帳目之用」，此有該函文附卷可稽（見原審卷第96頁
        ），則該函既為上訴人委託會計師例行查帳，目的在查
        核上訴人之交易，僅係被上訴人確認上訴人迄至90年12
        月31日止共開立1537萬4363元之發票予被上訴人，為會
        計帳目上之記載，全然未涉及被上訴人是否有給付之義
        務、何時應給付或未給付之原因，尚無從據以推論被上
        訴人認識上訴人主張系爭報酬 692萬3963元請求權存在
        ，並進而為承認該報酬債務存在之表示，上訴人主張亦
        非可取。
五、綜上所述，上訴人主張被上訴人依系爭合約約定或債務承認
    ，應付報酬，為不足採，被上訴人抗辯尚屬可信。從而，上
    訴人本於系爭合約，請求被上訴人給付 692萬3963元，及自
    起訴狀繕本送達翌日起至清償日止，按年息百分之五計算之
    利息，為無理由，不應准許。其假執行之聲請亦失所附麗，
    應併予駁回。原審為上訴人敗訴之判決，及駁回其假執行之
    聲請，並無不合。上訴意旨指摘原判決不當，求予廢棄改判
    ，為無理由，應予駁回。
六、本件事證明確，兩造其餘關於中油公司終止契約係可歸責於
    兩造何方之攻擊防禦方法與舉證，經逐一審酌，認均與本件
    判決結果無礙，爰不一一論述，附予敘明。
七、據上論結，本件上訴為無理由，依民事訴訟法第449條第1項
    、第78條，判決如主文。
中　　華　　民　　國　　94　　年　 　6　　月　　21  　日
　　　　　　　　　民事第十一庭　審判長法　官  阮富枝
　　　　　　　　　　　　　　　        法　官  黃豐澤
　　　　　　　　　　　　　　　        法　官  林麗玲
正本係照原本作成。
上訴人如不服本判決，應於收受送達後20日內向本院提出上訴書
狀，其未表明上訴理由者，應於提出上訴後20日內向本院補提理
由書狀（均須按他造當事人之人數附繕本）上訴時應提出委任律
師或具有律師資格之人之委任狀；委任有律師資格者，另應附具
律師資格證書及釋明委任人與受任人有民事訴訟法第466條之一
第一項但書或第二項（詳附註）所定關係之釋明文書影本。
中　　華　　民　　國　　94　　年　　6 　　月　　22　　日
　　　　　　　　　　　　　　　　　　　書記官  鄭淑昀
附註：
民事訴訟法第四百六十六條之一（第一項、第二項）：
對於第二審判決上訴，上訴人應委任律師為訴訟代理人。但上訴
人或其他法定代理人具有律師資格者，不在此限。
上訴人之配偶、三親等內之血親、二親等內之姻親，或上訴人為
法人、中央或地方機關時，其所屬專任人員具有律師資格並經法
院認為適當者，亦得為第三審訴訟代理人。
